---
title: "R Notebook"
output:
  word_document: default
  html_document:
    df_print: paged
---

# Gerekli kütüphanelerin yüklenmesi

```{r}
# Install required packages
#install.packages("ppclust")
#install.packages("factoextra")
#install.packages("dplyr")
#install.packages("cluster")
#install.packages("fclust")

# Load the packages into the R session
library(ppclust)
library(factoextra)
library(dplyr)
library(cluster)
library(fclust)
```
# Veri Seti ve Ön Analiz:
```{r}
data(iris)
x=iris[,-5]
x[1:5,]
```
```{r}
pairs(x, col=iris[,5])
```
# Korelasyon analizi
```{r}
cor(iris[,1:4])
```
```{r}
# Install the 'psych' package if it's not already installed
#install.packages("psych")

# Load the 'psych' package into the R session
library(psych)
```

```{r}
pairs.panels(iris[,-5], method = "pearson")
```

# Fuzzy C-Means
fcm() fonksiyonu ile veri üzerinde Fuzzy C-Means kümeleme algoritması uygulanmıştır ve 3 küme merkezi belirlenmiştir. 
```{r}
res.fcm <- fcm(x, centers=3)
```
```{r}
as.data.frame(res.fcm$u)[1:6,] # küme üyelikleri (membership degrees) görüntüleniyor.
```

# Kümeleme Sonuçlarının Görselleştirilmesi

```{r}
plotcluster(res.fcm, cp=1, trans=TRUE)
```
# Cluster Plot with fviz_cluster

```{r}
res.fcm2 <- ppclust2(res.fcm, "kmeans")
fviz_cluster(res.fcm2, data = x, 
  ellipse.type = "convex",
  palette = "jco",
  repel = TRUE)
```

3 Cluster Plot with clusplot
```{r}
res.fcm3 <- ppclust2(res.fcm, "fanny")

cluster::clusplot(scale(x), res.fcm3$cluster,  
  main = "Cluster plot of Iris data set",
  color=TRUE, labels = 2, lines = 2, cex=1)
```
# VALIDATION OF THE CLUSTERING RESULTS
```{r}

res.fcm4 <- ppclust2(res.fcm, "fclust")

# Fuzzy Silhouette Index:
idxsf <- SIL.F(res.fcm4$Xca, res.fcm4$U, alpha=1)
paste("Fuzzy Silhouette Index: ",idxsf)

# Partition Entropy:
idxsf <- PE(res.fcm4$U)
paste("Partition Entropy: ",idxsf)

# Partition Coefficient:
idxpc <- PC(res.fcm4$U)
paste("Partition Coefficient : ",idxpc)

# Modified Partition Coefficient:
idxmpc <- MPC(res.fcm4$U)
paste("Modified Partition Coefficient :",idxmpc)
```
Fuzzy C-Means kümeleme sonuçları için çeşitli doğrulama metrikleri hesaplanıyor:
Fuzzy Silhouette Index (Silüet endeksi)
Partition Entropy (Bölme Entropisi)
Partition Coefficient (Bölme Katsayısı)
Modified Partition Coefficient (Modifiye Bölme Katsayısı) Bu metrikler, kümeleme sonuçlarının kalitesini değerlendirmeye yardımcı olur.











