---
title: "WeatherPlay"
author: "gulsah kilic"
date: "2024-10-06"
output:
  word_document: default
  html_document: default
---

# Veri Setini Anlama

- WeatherPlay veri seti partykit paketi ile birlikte gelmektedir.
- Bu veri seti hava durumu, sicaklık, nem ve rüzgar niteliklerini dikkate alarak 
golf karşılaşmasının oynanıp oynanmayacağına ilişkin kararları içermektedir.

Önemli Paketler: 
install.packages(”partykit”) diyerek R da paketleri yükleriz. 

install.packages("party")

install.packages("partykit")

Zorunlu paket yükleniyor: grid
Zorunlu paket yükleniyor: libcoin
Zorunlu paket yükleniyor: mvtnorm
bu bilgiler uyarı hata mesajı gibi zaten yazmaktadır. R bu konuda bizi 
yönlendirir. 

WeatherPlay Datasını inceleyelim.

```{r, warning=FALSE, error=FALSE}
library(party) 
library(partykit)
data("WeatherPlay", package = "partykit")
WeatherPlay
str(WeatherPlay)   # str veri yapısının yapısını özet bir şekilde göstermeye yarayan fonksiyondur.
```

- Factor: Kategorik değişkenleri temsil eder. Bu tür değişkenler belirli 
sınıflara ayrılmıştır. 
      (örneğin, hava durumu gibi nitelikler. Başka bir örnek
      Günler: Hatfaiçi, haftasonu 
      Cinsiyet: "male", "female", "non-binary" 
      Araba tipleri: sedan", "SUV", "truck", "coupe"gibi).
      
- Numeric: Sayısal veriyi temsil eder, sürekli değerler alabilen değişkenlerdir 
(örneğin, sıcaklık veya nem).


# Yeniden Kodlama
Çıktıdan görüldüğü gibi 
hava (outlook), rüzgar (windy) ve maçın oynanma durumu (play): (factor) iken 
sıcaklık (temperature) ve nem (humidity) sayısal niteliklerdir.

sıcaklık (temperature)
[80, →) Yüksek(Y)
[70, 80) Normal(N)
[←, 70) Düşükk(D)

Nem(%) Kategori
(80,→) Yüksek(NemY)
(←, 80] Normal(NemN)



```{r}
hava0yun <- WeatherPlay
hava0yun 
hava0yun$temperature[hava0yun$temperature >= 80] <- "Y"  # 80°F ve üzeri
hava0yun$temperature[hava0yun$temperature < 80 & hava0yun$temperature >= 70] <- "N"  # 70-80°F arası
hava0yun$temperature[hava0yun$temperature < 70] <- "D"  # 70°F'ten düşük

```

```{r}
# Nem değerlerini kategorilere ayırma
hava0yun$humidity[hava0yun$humidity > 80] <- "NemY"  # 80%'den yüksek nem
hava0yun$humidity[hava0yun$humidity <= 80] <- "NemN"  # 80% veya daha az nem
```

hava0yun veri setinde, artık temperature ve humidity değişkenleri kategorik
hale getirilmiştir.
Sıcaklıklar Yüksek (Y), Normal (N), Düşük (D) olarak,
nem ise Yüksek (Y) ve Normal (N) olarak sınıflandırılmıştır.
Bu dönüşüm, veriyi kategorik hale getirerek bazı sınıflandırma 
algoritmalarında kullanmaya uygun hale getirildi.

```{r}
hava0yun
str(hava0yun)
```
# Eksik Değer Kontrolü
```{r}
anyNA(hava0yun)
```

*- Eksik verileri silme: 

hava0yun <- na.omit(hava0yun)

*- Eksik verileri doldurma: Ortalama, medyan ya da mod kullanarak 
eksik verileri doldurabilirsiniz:

hava0yun$temperature[is.na(hava0yun$temperature)] <- "N" 

En sık görülen kategoriyle dolduruyoruz


# Veri Bölme İşlemleri (Veriyi Eğitim ve Test Setlerine Ayırma)
Araştırmacılar elde edilen sonuçların doğruluğunu test etmek için verinin bir 
kısmını test amaçlı olarak ayırırlar. Bu işlemler veri madenciliği
paketlerinde uygulanacak yöntemlerle birlikte, isteğe bağlı olarak, otomatik
şekilde yapılmaktadır.


Veriyi bölmek için caret kütüphanesini ve paketini yüklemek gerekir.

```{r, warning=FALSE}
#install.packages("ggplot2")
library(ggplot2)
#install.packages("lattice")
library(lattice)
library(caret)
```

Golf verisinde gözlemlerin %30’unu test için ayıralım.
```{r}
set.seed(1234)
egitimGozlemNo <- createDataPartition(hava0yun$play, p=0.7,
list=FALSE, times=1)
egitimGozlemNo
```
set.seed(1234) komutuyla bir seed değeri belirlenir. 
Böylece, bu seed değeriyle çalışan rastgele işlemler (örneğin örnekleme veya
modelleme) her tekrarlandığında aynı sonuçları üretir. Bu, özellikle deneylerin 
tekrar edilebilir olması gereken akademik çalışmalar, makine öğrenmesi 
modellemeleri veya test işlemleri için önemlidir.

Yani, set.seed(1234) komutunun kullanımı şu iki sebepten dolayı önemlidir:

Sonuçların tekrar edilebilirliği: Başkaları veya siz kodunuzu tekrar 
çalıştırdığınızda aynı sonuçları elde edersiniz.
Karşılaştırma kolaylığı: Farklı yöntemler veya algoritmalar üzerinde 
çalışırken sonuçları karşılaştırırken tutarlılık sağlanır.


```{r}
# Eğitim ve test setleri oluşturma
egitimSeti <- hava0yun[egitimGozlemNo, ]
testSeti <- hava0yun[-egitimGozlemNo, ]

# Eğitim gözlemlerinin numaralarını yazdır
egitimSeti

# Test gözlemlerinin numaralarını yazdır
print(testSeti)
```
# ID3 Algoritmasının adımları:
- Adım 1 Genel entropi değerini hesapla, H(Y ).
- Adım 2 Herbir  özellik için kazanım değerini hesapla, Gain (Xi)
- Adım 3 En büyük kazanım değerine sahip  ̈özelliğin düuzeylerine (kategorilerine) göre
dallandırmayı gerçekleştir.
- Adım 4 Tüm düğümler saf ise dur aksi halde saf olamayan düğümlerin her biri için
veriyi indirgeyerek 1’ci adıma dön.

```{r}
# Play faktöründeki "yes" ve "no" sayısını hesapla
play_count <- table(hava0yun$play)

# Sonucu yazdır
print(play_count)
```
# (Golf) için genel entropi değerini hesaplayalım.

Bu  örnekte sınıf iki değer aldıgı için kazanım değerlerini Shanon entropisi üzerinden hesaplayabiliriz.
```{r}
yes<-9
no<-5

toplam <- yes + no        # toplam maç sayısı
toplam


# Oynanma ve oynanmama olasılıkları
p1 <- yes / toplam  # Oynanma olasılığı
p2 <- no / toplam  # Oynanmama olasılığı
# Entropi hesaplama
H_golf <- - (p1 * log2(p1) + p2 * log2(p2))
H_golf  # genel entropi değeridir.
```
şimdi sırasıyla hava, sıcaklık, nem ve ruzgar  özelliklerinin düzeylerini için entropi değerlerini  H (Y/Xij ) ve kazanım değerlerini hesaplayalım:

# Hava (outlook) özelligi (X1) için entropi:
Hava için 3 özellik vardı. sunny overcast rainy
- Bu değerlerin outlook sütunu içinde kaç kez geçtiğine bakalım ve toplamına bakalım.
- Ardından tek tek bu koşulları inceleyelim. Hava durumunun güneşli yağmurlu bulutlu olması halinde golf oynanma koşullu olasılık değerlerini bulalım.
- nihayetinde hava özelliği için Gain Değerini hesaplayalım. 

```{r}
sunny_count <- sum(hava0yun$outlook == "sunny")
sunny_count
overcast_count <- sum(hava0yun$outlook == "overcast")
overcast_count
rainy_count <- sum(hava0yun$outlook == "rainy")
rainy_count
total_category <- sunny_count + overcast_count +  rainy_count


P_X11 <- sunny_count / total_category
P_X12 <- overcast_count/total_category
P_X13 <- rainy_count/ total_category
P_X11
P_X12
P_X13
```
## Güneşli Hava (X11) için Entropi Hesaplama:
```{r, warning=FALSE}
library(dplyr)
# Güneşli hava durumu için
sunny_data <- hava0yun %>% filter(outlook == "sunny")
sunny_yes_count <- sum(sunny_data$play == "yes")
sunny_yes_count  # hava güneşli iken golf oynanma durumu kaç kez gerçekleşmiş ise;
sunny_no_count <- sum(sunny_data$play == "no")
sunny_no_count # hava güneşli iken golf oynanmama durumu kaç kez gerçekleşmiş ise;
sunny_total <- nrow(sunny_data)

# Olasılıklar
p_sunny_yes <- sunny_yes_count / sunny_total
p_sunny_yes  # olasılık değeri
p_sunny_no <- sunny_no_count / sunny_total
p_sunny_no   # olasılık değeri

# H(Y | X11) Entropi Hesaplama
H_Y_given_X11 <- - (p_sunny_yes * log2(p_sunny_yes) + p_sunny_no * log2(p_sunny_no))

# Sonucu yazdır
H_Y_given_X11
# 0.9709506 Koşullu entropi değerini verir
```
##  Bulutlu Hava (X12) için Entropi Hesaplama:
```{r}
# Bulutlu hava durumu için
overcast_data <- hava0yun %>% filter(outlook == "overcast")
overcast_data
overcast_yes_count <- sum(overcast_data$play == "yes")
overcast_yes_count
overcast_no_count <- sum(overcast_data$play == "no")
overcast_no_count
overcast_total <- nrow(overcast_data)

# Olasılıklar
p_overcast_yes <- overcast_yes_count / overcast_total
p_overcast_yes  # olasılığı 1 
p_overcast_no <- overcast_no_count / overcast_total
p_overcast_no  # olasılığı 0 
# H(Y | X12) Entropi Hesaplama
H_Y_given_X12 <- - (p_overcast_yes * log2(p_overcast_yes) + p_overcast_no * log2(p_overcast_no))

# Sonucu yazdır
H_Y_given_X12  
#havanın bulutlu olma durumunda golf oynama durumları 4 yani bulutluysa golf oyanıyor.havanın bulutlu olduğu durumda elde edilen düğüm saf düğümdür. Yani hava bulutluyken golf maçı kesin oynanmaktadır 
#(Evet= 4, Hayır=0). Dolayısıyla bu düğüm yaprak olarak ele alınır ve bu düğümden dallandırma yapılamaz.
```
##  Yağmurlu Hava (X13) için Entropi Hesaplama:
```{r}
library(dplyr)
# Yağmurlu hava durumu için
rainy_data <- hava0yun %>% filter(outlook == "rainy")
rainy_data
rainy_yes_count <- sum(rainy_data$play == "yes")
rainy_yes_count
rainy_no_count <- sum(rainy_data$play == "no")
rainy_no_count
rainy_total <- nrow(rainy_data)
rainy_total

# Olasılıklar
p_rainy_yes <- rainy_yes_count / rainy_total
p_rainy_no <- rainy_no_count / rainy_total

# H(Y | X13) Entropi Hesaplama
H_Y_given_X13 <- - (p_rainy_yes * log2(p_rainy_yes) + p_rainy_no * log2(p_rainy_no))

# Sonucu yazdır
H_Y_given_X13
# havanın Yağmurlu olma durumunda golf oynama olaslıklılaro 0.9709 yani yağmurluysa % 97 olasılıkla golf oynuyorlar.
```
# Hava Özelliği için Kazanım Değeri (GAİN) 
```{r}
# 4. Kazanım Hesaplama
Gain_X1 <- H_golf - ((P_X11 * H_Y_given_X11) + 
                    #(P_X12 * H_Y_given_X12) + bu değer 0 çıktığı için kapattım. Yoksa NaN gibi bir değer geliyor bu da istediğimiz bir durum değil.
                    (P_X13 * H_Y_given_X13))

# Sonucu yazdır
Gain_X1
# 0.2467498 bu değeri hava, sıcaklık, nem ve rüzgar için hesapladıktan sonra birbiri ile karşılaştıracağız. 
```

# Sıcaklık  özelliği (X2) çin entropi:

```{r}
library(dplyr)
yüksek_count <- sum(WeatherPlay$outlook == "sunny")
yüksek_count

düşük_count <- sum(WeatherPlay$outlook == "overcast")
düşük_count

normal_count <- sum(WeatherPlay$outlook == "rainy")
normal_count

total_category <- yüksek_count + düşük_count + normal_count


P_X21 <- yüksek_count / total_category
P_X22 <- düşük_count/total_category
P_X23 <- rainy_count/ total_category
P_X21 
P_X22 
P_X23 
```
## Sıcaklık "YÜKSEK =Y" için
```{r}
# Yüksek sıcaklık (X21) için
high_temp_count <- hava0yun %>% filter(temperature == "Y")
high_temp_count

yes_count <- sum(hava0yun$temperature == "Y")
yes_count 
no_count <- sum(hava0yun$temperature == "N")
no_count

total_category <- yes_count  + no_count 
total_category 

# Olasılıklar
p_high_yes <- yes_count / total_category
p_high_no <- no_count / total_category

# H(Y | X21) Entropi Hesaplama
H_Y_given_X21 <- - (p_high_yes * log2(p_high_yes) + p_high_no * log2(p_high_no))
H_Y_given_X21
```

## Sıcaklık "Normal" için
```{r}
# Normal sıcaklık (X22) için entropi
normal_temp_data <- hava0yun %>% filter(temperature == "N")
normal_temp_yes <- sum(normal_temp_data$play == "yes")
normal_temp_no <- sum(normal_temp_data$play == "no")
total_normal_temp <- nrow(normal_temp_data)

# Olasılıklar
p_normal_yes <- normal_temp_yes / total_normal_temp
p_normal_no <- normal_temp_no / total_normal_temp

# H(Y | X22) Entropi Hesaplama
H_Y_given_X22 <- - (p_normal_yes * log2(p_normal_yes) + p_normal_no * log2(p_normal_no))
H_Y_given_X22  # Normal sıcaklık için entropi sonucu
```
## Sıcaklık "D: DÜŞÜK" için
```{r}
# Düşük sıcaklık (X23) için entropi
low_temp_data <- hava0yun %>% filter(temperature == "D")
low_temp_yes <- sum(low_temp_data$play == "yes")
low_temp_no <- sum(low_temp_data$play == "no")
total_low_temp <- nrow(low_temp_data)

# Olasılıklar
p_low_yes <- low_temp_yes / total_low_temp
p_low_no <- low_temp_no / total_low_temp

# H(Y | X23) Entropi Hesaplama
H_Y_given_X23 <- - (p_low_yes * log2(p_low_yes) + p_low_no * log2(p_low_no))
H_Y_given_X23  # Düşük sıcaklık için entropi sonucu

```
## Sıcaklık için Kazanım Değeri Hesaplama
```{r}
P_X11 <- sunny_count / total_category
P_X12 <- overcast_count/total_category
P_X13 <- rainy_count/ total_category
# Kazanım Hesaplama
Gain_X2 <- H_golf - ((P_X21 * H_Y_given_X21) + 
                     (P_X22 * H_Y_given_X22) + 
                     (P_X23 * H_Y_given_X23))

# Sonucu yazdır
Gain_X2
```

# Nem ÖZelliği için Entropi (X3)

```{r}
library(dplyr)
humidity_count <- table(hava0yun$humidity)
humidity_count
NemY_count <- sum(hava0yun$humidity == "NemY")
NemY_count
NemN_count <- sum(hava0yun$humidity == "NemN")
NemN_count

total_category <- NemY_count  + NemN_count 
total_category

P_X31 <- NemY_count / total_category
P_X32 <- NemN_count/total_category

P_X31
P_X32
```
## Nem "NemY" için
```{r}
library(dplyr)

# NemY (Yüksek Nem - NemY) için veri
nemy_data <- hava0yun %>% filter(humidity == "NemY")
nemy_data

# Oynama sayıları (Yes ve No)
nemy_yes_count <- sum(nemy_data$play == "yes")
nemy_no_count <- sum(nemy_data$play == "no")

# NemY (Yüksek Nem) için toplam veri sayısı
total_nemy <- nrow(nemy_data)

# Olasılıklar
p_nemy_yes <- nemy_yes_count / total_nemy
p_nemy_no <- nemy_no_count / total_nemy

# H(Y | NemY) Entropi Hesaplama
H_Y_given_NemY <- - (p_nemy_yes * log2(p_nemy_yes) + p_nemy_no * log2(p_nemy_no))

# Sonucu yazdır
H_Y_given_NemY
```
```{r}
# NemN (Normal Nem) için veri
nemn_data <- hava0yun %>% filter(humidity == "NemN")
nemn_data

# Oynama sayıları (Yes ve No)
nemn_yes_count <- sum(nemn_data$play == "yes")
nemn_no_count <- sum(nemn_data$play == "no")

# NemN (Normal Nem) için toplam veri sayısı
total_nemn <- nrow(nemn_data)

# Olasılıklar
p_nemn_yes <- nemn_yes_count / total_nemn
p_nemn_no <- nemn_no_count / total_nemn

# H(Y | NemN) Entropi Hesaplama
H_Y_given_NemN <- - (p_nemn_yes * log2(p_nemn_yes) + p_nemn_no * log2(p_nemn_no))

# Sonucu yazdır
H_Y_given_NemN
```
# Nem Özelliği İçin Kazanım Değeri Hesaplama
```{r}
# Toplam satır sayısı (tüm gözlemler)
total_rows <- nrow(hava0yun)

# Nem kategorileri için olasılıklar
P_X31 <- nrow(nemy_data) / total_rows
P_X32 <- nrow(nemn_data) / total_rows

# H_golf daha önce hesaplanmış olmalı
# Örnek olarak: H_golf <- 0.94

# Nem Özelliği için Kazanım Hesaplama (Gain)
Gain_X3 <- H_golf - ((P_X31 * H_Y_given_NemY) + 
                     (P_X32 * H_Y_given_NemN))

# Sonucu yazdır
Gain_X3
```

# Rüzgar özelliği (X4) için entropi:

```{r}
library(dplyr)
windy_count <- table(hava0yun$windy)
windy_count
true_count <- sum(hava0yun$windy == "true")
true_count
false_count <- sum(hava0yun$windy == "false")
false_count

total_category <- true_count  + false_count 
total_category

P_X41 <- true_count / total_category
P_X42 <- false_count /total_category

P_X41
P_X42

```
## Rüzgar var (TRUE) için entropi
```{r}
windy_true_data <- hava0yun %>% filter(windy == "true")
true_yes_count <- sum(windy_true_data$play == "yes")
true_no_count <- sum(windy_true_data$play == "no")
total_true <- nrow(windy_true_data)

p_true_yes <- true_yes_count / total_true
p_true_no <- true_no_count / total_true

# H(Y | Rüzgar Var) Entropi Hesaplama
H_Y_given_X41 <- - (p_true_yes * log2(p_true_yes) + p_true_no * log2(p_true_no))
H_Y_given_X41
```

## # Rüzgar yok (FALSE) için entropi
```{r}
windy_false_data <- hava0yun %>% filter(windy == "false")
false_yes_count <- sum(windy_false_data$play == "yes")
false_no_count <- sum(windy_false_data$play == "no")
total_false <- nrow(windy_false_data)

p_false_yes <- false_yes_count / total_false
p_false_no <- false_no_count / total_false

# H(Y | Rüzgar Yok) Entropi Hesaplama
H_Y_given_X42 <- - (p_false_yes * log2(p_false_yes) + p_false_no * log2(p_false_no))
H_Y_given_X42
```
# Rüzgar Özelliği İçin Kazanım (GAİN) Değeri Hesaplama
```{r}
# H_golf daha önce hesaplanmış olmalı
# Örnek olarak: H_golf <- 0.94

# Rüzgar Özelliği için Kazanım Hesaplama (Gain)
Gain_X4 <- H_golf - ((P_X41 * H_Y_given_X41) + 
                     (P_X42 * H_Y_given_X42))

# Sonucu yazdır
Gain_X4
```
Elde edilen kazanım değerleri ;
GOLF:                0.940286 
HAVA :    Gain_X1:   0.2467498***
SICAKLIK: Gain_X2:   0.04140546
NEM :     Gain_X3:   0.1518355
RÜZGAR :  Gain_X4:   0.04812703


En yüksek kazanım değgeri hava için elde edilmiştir.
Dolayısıyla kök düğümden yapılacak ilk dallandırma HAVA 'dan başlayacaktır.

Özetle: 
- Her bir kategori için önce yes ve no sayıları hesaplanır.
- Ardından bu sayılara dayanarak olasılıklar belirlenir.
- Son olarak, koşullu entropi H(Y | X) hesaplanır.
- Bu kodları çalıştırarak her bir hava durumu kategorisi için entropi değerlerini elde edebilirsiniz.





